【裁判字號】    97,簡,10
【裁判日期】    970429
【裁判案由】    返還存款
【裁判全文】
臺灣臺中地方法院民事判決  97年度簡字第10號
原      告   乙○○
                         12.
訴訟代理人   鄧雲奎律師
被      告   兆豐國際商業銀行股份有限公司豐原分公司
法定代理人   丙○○
訴訟代理人   甲○○
上列當事人間返還存款事件，本院於民國97年4月15日言詞辯論
終結，判決如下：
    主  文
被告應給付原告新臺幣拾萬元，及自民國九十七年二月十九日
起至清償日止，按年息百分之五計算之利息。
訴訟費用由被告負擔。
本判決得假執行。
    事實及理由
一、本件原告原依消費寄託之法律關係，聲明請求「(一)被告兆豐
    國際商業銀行股份有限公司豐原分公司（下稱兆豐商銀）應
    給付原告新台幣（下同）300,000元，及自起訴狀繕本送達
    之翌日起至清償日止，按年息5％計算之利息；(二)被告第一
    國際商業銀行股份有限公司民權分公司（下稱第一銀行）應
    給付原告205,000元，及自起訴狀繕本送達之翌日起至清償
    日止按年息5％計算之利息」，嗣被告第一銀行部分，因本
    院無管轄權，經本院依職權將被告第一銀行部分移送於台灣
    台北地方法院管轄，所餘被告兆豐商銀部分，依民事訴訟法
    第427條第1項之規定，即應適用簡易訴訟程序，合先敘明。
二、原告起訴主張：原告於被告銀行開立帳號000-00-000000號
    之活期儲蓄存款帳戶，平時將上開帳戶之存摺置於家中，詎
    原告於民國97年1月26日上網查看上開帳戶之存款存入、支
    出餘額等明細時，赫然發覺於97年1月11日，及同年月24日
    分別有250,000元及50,000元2筆款項遭第三人盜領。被告就
    第三人持與印鑑章不符之印章盜領原告之存款，仍任由其領
    款，應負完全重大過失之責任。原告就上開款項遭盜領之事
    ，亦不知情，並無過失。爰依民法第602條規定之消費寄託
    之法律關係請求被告返還前開存款。並聲明：(一)被告應給付
    原告300,000元，及自起訴狀繕本送達之翌日起至清償日止
    按年息5％計算之利息；(二)願供擔保，請准宣告假執行。
三、被告抗辯：原告長年於大陸經商，多經由網路銀行從事轉帳
    交易，觀原告所提出之帳戶明細可知其往來交易堪稱頻繁，
    本身應對其帳務進出金額充分掌握，今原告之存摺及印章遭
    其胞妹林玫玲自其住處盜取，並持至被告銀行分次盜領，原
    告卻渾然不知，實無法令人信服；又原告之胞妹林玫伶持有
    其住處鑰匙，因而能持用其存摺及與其原留印鑑近乎相似之
    印章行盜領之實，原告實難辭其咎，若非原告提供密碼及原
    留印鑑予其胞妹，殊難想像其胞妹何以能多次從容盜領款項
    ，令人無法不質疑其本身是否知情；縱果有盜領之事實，全
    然歸責於被告而不問原告是否與有過失，亦難令被告甘服。
    並聲明：原告之訴駁回。
四、兩造不爭執之事實：
(一)原告於被告銀行開立帳號000-00-000000號之活期儲蓄存款
    帳戶，並於97年1月11日及24日分別有250,000元及50,000元
    之現金提領記錄。
(二)原告上開帳戶設有密碼，就上開現金之提領，係訴外人林玫
    伶持該帳戶之存摺、印章蓋印及提供密碼而提領。
五、得心證之理由：
    本件兩造厥有爭執者，為原告得否請求返還系爭存款及原告
    是否與有過失？經查：
(一)按寄託物為代替物時，如約定寄託物之所有權移轉於受寄人
    ，並由受寄人以種類、品質、數量相同之物返還者，為消費
    寄託。自受寄人受領該物時起，準用關於消費借貸之規定；
    借用人應於約定期限內，返還與借用物種類、品質、數量相
    同之物，未定返還期限者，借用人得隨時返還，貸與人亦得
    定一個月以上之相當期限，催告返還，民法第602條第1項、
    第478條分別定有明文。又金融機關與客戶間之乙種活期存
    款契約，具有消費寄託之性質，客戶得隨時請求返還寄託物
    。上訴人係金融機關，就客戶具領存款，究以何種方法判別
    印章之真偽，為其內部處理業務之問題，縱令金融機關之職
    員，以肉眼判別印章之真偽，並無過失，然存款為第三人偽
    刻印章所冒領，上訴人僅得對該冒領人為損害賠償之請求，
    要不得以第三人冒領之事由，主張對於被上訴人已生清償之
    效力，最高法院著有57年度台上字第2965號判例意旨足資參
    照。原告主張其於被告銀行開立帳號000-00-000000號之活
    期儲蓄存款帳戶，嗣發覺於97年1月11日，及同年月24日分
    別有250,000元及50,000元2筆款項遭第三人盜領之事實，業
    據原告提出上開帳戶明細、印鑑章，被告提出新台幣存摺類
    存款取款憑條、被告銀行存款印鑑卡及客戶歷史檔交易明細
    查詢表為證，復為兩造所不爭執，堪認為真實。又雖兩造曾
    就上開取款憑條之印文送法務部調查局鑑定是否為原告印鑑
    章之印文為協議，惟依上開取款憑條上之印文與被告銀行存
    款印鑑卡上印文、原告提出之印鑑章蓋印印文，以肉眼觀察
    結果，即可分辨，二者之間在字形上顯不相符。是系爭存款
    既係為訴外人林玫伶持與印鑑章不符之印章所冒領，被告於
    訴外人林玫伶具領時，究以何種方法判別印章之真偽，依上
    說明，僅為其內部處理業務之問題，並不得以第三人冒領之
    事由，抗辯已生清償之效力。
(二)次按損害之發生或擴大，被害人與有過失者，法院得減輕賠
    償金額或免除之，民法第217條第1項固有明文。被告雖抗辯
    ：原告與有過失云云，並據其提出上開客戶歷史檔交易明細
    查詢表、交易狀態查詢及全球金融網企業相關集團申請前置
    調查表為證。惟按當事人主張有利於己之事實者，就其事實
    有舉證之責任，民事訴訟法第277條前段定有明文，被告自
    應就其此部分之抗辯負其舉證之責任。依被告所提出之上開
    證據所示，僅能認原告本人有使用系爭帳戶，並不足認原告
    就系爭款項之遭盜領，即有過失。被告僅以原告平時交易頻
    繁、多經由網路銀行從事轉帳交易等臆測之詞，推認原告應
    知曉訴外人林玫伶提領其存款，自未能認被告已依前開民事
    訴訟法第277條前段之規定，盡其舉證責任。另原告有無交
    付訴外人林玫伶鑰匙代為管理其住處，與原告有無將存摺、
    印章交付及將密碼告知訴外人林玫伶並無必然關聯。再如前
    述，訴外人林玫伶填具取款憑條領取系爭款項時所蓋之印文
    與原告保有之印鑑章之印文顯不相符，亦徵原告確未曾交付
    系爭款項提領之印鑑章與訴外人林玫伶，尚難以訴外人持有
    原告住處鑰匙為據，率爾認定原告有授權訴外人林玫伶使用
    其存摺及密碼，亦無法期待原告對於其胞妹林玫伶會持置放
    家中之存摺，冒領其存款一事有預見可能性，實難謂原告有
    何過失之情事。又被告就其損害係因訴外人林玫伶持與印鑑
    章不符之印章提領之故意侵權行為所致，亦難認係因原告有
    過失行為所致。被告抗辯原告與有過失，應減少或免除原告
    請求之金額，自無理由。
(三)從而，原告依民法第602條規定之消費寄託之寄託物返還請
    求權，訴請被告給付30萬元及自起訴狀繕本送達之翌日即97
    年2月19日起至清償日止按年息5％計算之利息，洵屬正當，
    應予准許。本件係就民事訴訟法第427條第1項訴訟適用簡易
    程序所為之判決，爰依職權宣告假執行。原告所為假執行之
    聲請，僅在促使法院職權之發動，毋庸就其假執行之聲請為
    裁判，附予敘明。
六、本件事證已臻明確，兩造其餘之陳述、攻擊、防禦方法及舉
    證，均對本判決之結果，不生影響，爰不一一論述，附予敘
    明。
七、訴訟費用負擔之依據：民事訴訟法第436條第2項、第78條。
中    華    民    國    97    年    4     月    29    日
                  民事第二庭    法  官  陳秋月
正本係照原本作成。
如對本判決上訴，須於判決送達後20日內向本院提出上訴狀。
中    華    民    國    97    年    4     月    29    日
                                書記官  張皇清


司法院資訊處製作；財團法人民間司法改革基金會備份。
